【裁判字號】    98,審法,72
【裁判日期】    980727
【裁判案由】    變更章程
【裁判全文】
臺灣臺北地方法院民事裁定              98年度審法字第72號
聲  請  人  GERDA BOC.
相  對  人  財團法人台北市基督教會錫安堂
法定代理人  黃維鋼
非訟代理人  張麗真律師
上列聲請人聲請變更財團法人台北市基督教會錫安堂捐助暨組織
章程，本院裁定如下：
    主  文
聲請駁回。
聲請程序費用新台幣壹仟元由聲請人負擔。
    理  由
一按財團之組織及其管理方法，由捐助人以捐助章程或遺囑定之
  。捐助章程或遺囑所定之組織不完全，或重要之管理方法不具
  備者，法院得因主管機關、檢察官或利害關係人之聲請，為必
  要之處分。又為維持財團之目的或保存其財產，法院亦得因捐
  助人、董事、主管機關、檢察官或利害關係人之聲請，變更其
  組織，民法第62條、第63條定有明文，故財團之組織及其管理
  方法，原應由捐助人以捐助章程或遺囑定之，惟因財團係他律
  法人，並無意思機關，法律乃賦予法院一定之補充處分權，此
  項補充處分權，自應以原捐助章程或遺囑所定之組織不完全，
  或重要之管理方法不具備之必要範圍內為之；又為維持財團之
  目的或保存其財產，法院之處分權僅止於維持財團之目的，而
  不能變更其目的（最高法院90年度台抗字第407 號裁定參照）
  。
二本件聲請意旨略以：
  (一)伊為相對人之創辦人董事及捐助人之一，並為相對人教義精
    神之合法傳人，就相對人會務之運作屬民法第62條、第63條
    之利害關係人。依相對人捐助暨組織章程第2 條之規定，相
    對人係以傳揚福音為目的，然章程內就從事傳揚福音工作之
    牧師及傳道人之按立、聘任等方式並未定有明文，是現行章
    程顯有組織不完全暨重要管理方法不具備之缺失。
  (二)又相對人係美國紐約立巨屋教會差派宣教士來台創立，捐助
    人設立相對人之目的，乃係將美國母會教義精神循創辦人及
    指定接班人之傳承延續並宣揚於世，是從事實際傳揚福音工
    作之傳道人及牧師，自應由相對人之創辦人及延續其精神之
    指定接班人進行聘任、按立並授與證書，始得擔任宣揚教義
    之活動，以達成捐助人之設立目的，爰補充變更捐助暨組織
    章程如附件對照表所示，並依民法第62條、第63條規定，請
    求裁定准為必要之處分或變更等語，
三經查：
  (一)本件相對人係於民國45年間由訴外人榮耀秀、林樂道所創辦
    ，嗣經報奉台北市政府於61年8月28日以北市民一字第12984
    號函設立許可有案，並聲請本院登記處於61年8 月31日核准
    發給法人登記證書（登記簿第26冊第57頁第471 號），聲請
    人則為相對人設立時之董事等事實，業據本院依職權調閱本
    院61年度法登字第471 號法人登記卷宗查明。又依上開法人
    登記證書所載，相對人之捐助方法係「由創辦人董事及海內
    外愛主弟兄姊妹所捐助」，聲請人既為相對人設立時之董事
    ，則其為相對人之捐助人，應堪認定。聲請人主張其為民法
    第62條、第63條規定得聲請法院就相對人捐助暨組織章程為
    必要處分及變更組織之利害關係人，即屬有據。
  (二)惟相對人並無組織不完全，或重要之管理方法不具備之情形
    ，況依聲請人主張變更相對人章程之內容，亦與維持相對人
    之設立目的或保存其財產無涉：
    1.按法人應設董事。董事有數人者，法人事務之執行，除章
      程另有規定外，取決於全體董事過半數之同意，民法第27
      條定有明文。而觀諸卷附相對人現行捐助暨組織章程，其
      內第4條、第5條、第7 條分別規定：「本堂設董事會董事
      名額定為7 人至15人，第一屆董事由創辦聘任，以後由上
      屆之董事會議推選之」、「本堂董事任期3 年連聘得連任
      ，如在任期內因故出缺時，由董事會議就現任熱心聖工人
      士或教會中有愛心、恩賜、才能之信徒遴聘之」、「本堂
      董事會職權如下：一教會進行事項之審核及計畫。二經費
      之籌劃。三不動產及基金之保管及運用。四預算、決算之
      審核。五財務之監察」等語，可知相對人已依法於捐助暨
      組織章程明訂董事之設置及產生方式及其職權範圍，足證
      相對人並無組織不完全，或重要管理方法不備之情，是聲
      請人依民法第62條規定聲請本院為必要之處分，實於法不
      合。
    2.再者，聲請人聲請變更相對人捐助暨組織章程之內容如附
      件所示，係針對執行傳道工作之牧師及傳道人資格增設規
      範，與保存相對人財產無涉。查執行傳道工作之牧師、傳
      道人資格屬宗教事務自主事項，並非捐助章程之必要記載
      事項，上揭章程之變更是否必要，即非無疑；況相對人成
      立之目的雖係為傳揚福音，惟未於章程規範執行傳道工作
      之牧師及傳道人資格，並不影響上開目的，則聲請人聲請
      變更章程部分，亦與維持相對人之目的，無必要關連。是
      聲請人依民法第63條規定聲請准許變更相對人之捐助暨組
      織章程，亦難認有理。
  (三)綜上所述，本件聲請核與民法第62、63條之規定不符，不應
    准許。
四依非訟事件法第21條第1 項前段，裁定如主文。
中    華    民    國    98    年    7     月    27    日
                  民事第六庭    法  官  陳婷玉
以上正本係照原本作成
如對本裁定抗告，須於裁定送達後10日內向本院提出抗告狀，並
繳納抗告費新臺幣1,000元
中    華    民    國    98    年    7     月    27    日
                                書記官  曾靖雯
附件：
┌───────────────┬───────────────┐
│修正後條文：                  │原條文：                      │
├───────────────┼───────────────┤
│第七條                        │第七條                        │
│本堂牧師及傳道人需經由本堂創辦│本堂董事會職權如下：          │
│人或指定接班人推薦及按立並由創│一、教會進行事項之審核及計畫。│
│辦人或指定接班人授與證書，方可│二、經費之籌劃。              │
│成為本堂合法牧師及傳道人執行傳│三、不動產及基金之保管及運用。│
│道工作。                      │四、預算、決算之審核。        │
│本堂董事會職權如下：          │五、財務之監察。              │
│一、教會進行事項之審核及計畫。│                              │
│二、經費之籌劃。              │                              │
│三、不動產及基金之保管及運用。│                              │
│四、預算、決算之審核。        │                              │
│五、財務之監察。              │                              │
└───────────────┴───────────────┘


司法院資訊處製作；財團法人民間司法改革基金會備份。
